臺灣高等法院臺中分院刑事判決
                                98年度重上更(四)字第84號
上　訴　人
即　被　告　甲ＯＯ　(姓名、年籍及住所等資料均詳卷)
指定辯護人　蕭立俊律師
上列上訴人因妨害性自主罪案件，不服臺灣南投地方法院91年度
訴字第131號中華民國92年3月6日第一審判決（起訴案號：臺灣
南投地方法院檢察署91年度偵字第472號），提起上訴，案經判
決後，由最高法院第四次發回，本院判決如下：
    主  文
原判決撤銷。
甲ＯＯ對於身心障礙之女子，以強暴之方法而為性交，處有期徒
刑捌年。又對於身心障礙之女子，以強暴之方法而為性交，處有
期徒刑捌年。應執行有期徒刑玖年陸月。

    事  實
一、甲ＯＯ與Ａ女[民國（下同）00年0月生，姓名、年籍及住居
　　所均詳卷]係親生父女關係，甲００明知其女兒（即Ａ女）於87
    年10月30日經省立草屯療養院（後改為行政院衛生署草屯療
    養院）鑑定，認係中度智能障礙（為中度智能不足），為身
    心障礙之人，並領有殘障手冊。甲ＯＯ身為人父及監護人，非
    但未能善盡保護教養之責，因見Ａ女年幼、智障可欺，竟基
    於強制性交之犯意，於88年9月間某日，利用Ａ女年幼、智能
    不足，並趁其餘家庭成員均不在家之機會，以將Ａ女強行拉
    進其南投縣○○鎮○○里○○路○○巷○○號住處（詳細地址詳他字第
    25號卷末證物袋偵查用紙所載）房間，並脫光彼此之衣物，
    以其性器進入Ａ女性器之施強暴方式，而為性交得逞。其後Ａ
    女因就讀於ＯＯＯＯ學校高職部，平日居住於學校宿舍，僅假日
    始返回住處。嗣於89年12月9日，Ａ女從ＯＯＯＯ學校離校返回其
    祖父位於南投縣ＯＯ鎮某處之貨櫃屋住處（其祖父位於南投縣
    ＯＯ鎮ＯＯ里ＯＯ巷ＯＯ之住處，於88年9月21日地震時損毀，而暫
    住於貨櫃屋組成之房屋），甲ＯＯ至該處載Ａ女返回上開ＯＯ里Ｏ
    ０路ＯＯ巷ＯＯ號住處，適見其他親人不在家，認有機可趁，竟
    突萌強制性交之犯意，以將Ａ女強行拉進其房間，並脫光彼
    此之衣物，以其性器進入Ａ女性器之施強暴方式，而為性交
    得逞。嗣因Ａ女於88年9月間曾向導師Ｂ 女投訴，經學校長期
    輔導，迄89年12月11日輔導室得知Ａ女再遭性侵害，即通知
    社工人員報警而查獲上情。
二、案經被害人Ａ女訴由南投縣警察局草屯分局報請臺灣南投地
    方法院檢察署檢察官偵查起訴。
    理  由
壹、有關本案應先予說明部分：
一、依性侵害犯罪防治法第12條第2項之規定 ，司法機關所製作
    必須公示之文書，不得揭露被害人之姓名、出生年月日、住
    居所及其他足資識別被害人身分之資訊。是本件判決書犯罪
    事實欄及理由欄內關於被告及被害人之姓名均僅記載被告甲
    ００及Ａ女。
二、有關「處女膜」是指女性位於陰道口與陰道前庭的分界處，
    環繞陰道口的一層薄膜狀組織，處女膜需要暴露外陰才可以
    觀察到。處女膜在胎兒3～4個月時出現、發育、形成，到青
    春期時的處女膜形態和厚薄不一，一般青少年的處女膜較小
    和厚，至於處女膜的深度則在距離陰道口2到3公分處左右，
    綜上如由醫學及生理角度觀之 ，所謂「處女膜在3點鐘方向
    有輕微裂痕」應是指「外力」已經過外陰部（包括大陰唇、
    小陰唇）且已進入陰道口約1至3公分處（因人而異，且少年
    之性器因尚在發育中亦與成年人有所不同），方可造成「處
    女膜在3點鐘方向有輕微裂痕」 ，此時由女性「生殖器之構
    造」來看，該「外力」實已達「進入」性器之程度【附註：
    至於以處女膜是否破裂來判斷有無遭到性侵是極不保險的，
    此因處女膜的形狀（有環形、篩形、兩洞形及閉鎖的，另有
    呈百摺狀的則彈性十足，即使經過多次性交，也可能不會破
    裂）及厚度不同會有不同之情形】。再附帶就性侵醫學上有
    關「陰莖傷害」及「玩弄傷害」說明之①陰莖急迫插入造成
    之陰道傷害大多在六點鐘附近，介於五～七點鐘方向。②玩弄
    性之紅腫，擦傷及裂傷常介於九至三點鐘位置【參見刑事法
    律專題研究內文】。
三、本件被害人Ａ女依本院卷附之南投縣政府98年1月7日府社福
    字第00000000000號函所檢送之Ａ女 ，自87年至93年間申領
    身心障礙手冊之鑑定表影本可知，Ａ女致殘成因係先天，監
    護人為其父親甲００，其於87年10月30日經省立草屯療養院（
    後改為行政院衛生署草屯療養院）鑑定，認係中度智能障礙
    【為中度智能不足，即身心障礙等級「中度：智商界於該智
    力測驗平均值以下3個標準差至4個標準差（含）之間，或成
    年後心理年齡介於6歲至未滿9歲之間，於他人監護指導下僅
    可部分自理簡單生活，於他人庇護下可從事非技術的工作，
    但無獨立自謀生活能力的中度智能不足者。」】嗣後並於89
    年4月5日、91年2月15日、93年3月8日再為鑑定 ，結果同均
    認係屬中度智能障礙。而本件被告係Ａ女之父及監護人，且Ａ
    女致殘成因係先天，Ａ女嗣後於87年10月30日經省立草屯療
    養院（後改為行政院衛生署草屯療養院）鑑定，認係中度智
    能障礙，並領有殘障手冊，則被告對於Ａ女係中度智能障礙
    之人當知之甚明。
四、本件被害人Ａ女於警詢中指訴稱：「----，爸爸就叫我到他
    的房間，我不要，可是爸爸就拉我進去，----」等語（見他
    字第25號卷第4頁背面）；嗣於檢察官偵訊時則指訴稱：「
    我有向Ｂ老師講我不喜歡我爸爸對我做的事。」、「是，我
    父親都叫我去他房間，我知道他要我做什麼，----」等詞（
    見他字第25號卷第24頁背面、第25頁），綜觀被害人Ａ女上
    揭警、偵訊所述，顯見被害人Ａ女對於男女間「性交」之事
    ，並非全然懵懂不解，甚或可聽任擺佈而不能、不知抗拒。
貳、有關證據能力部分：
㈠、按被告以外之人（包括證人、鑑定人、告訴人、被害人及共
    同被告等）於檢察事務官、司法警察官或司法警察調查中所
    為之陳述，與審判中不符時，其先前之陳述具有較可信之特
    別情況，且為證明犯罪事實存否所必要者，得為證據，刑事
    訴訟法第159條之2定有明文。至所謂「前後陳述不符」之要
    件，應就前後階段之陳述進行整體判斷，以決定其間是否具
    有實質性差異，惟無須針對全部陳述作比較，陳述之一部分
    有不符，亦屬之。而所謂「具有較可信之特別情況」之情形
    ，亦應就前後陳述時之各種外部情況進行比較，以資決定何
    者外部情況具有可信性。若陳述係在特別可信之情況下所為
    ，則虛偽陳述之危險性即不高，雖係審判外陳述，或未經被
    告為反對詰問、對質，仍得承認其有證據能力。所稱「外部
    情況」之認定，例示如下：
  ⒈時間之間隔：陳述人先前陳述是在記憶猶新的情況下直接作
    成，一般與事實較相近，事後即可能因記憶減弱或變化，致
    有不清晰或陳述不符之現象發生。
  ⒉有意識的迴避：由於先前陳述時被告未在場，是陳述人直接
    面對詢問警員所為陳述較為坦然；事後可能因陳述人對被告
    有所顧忌或同情，因而在被告面前較不願陳述不利被告之事
    實。
  ⒊受外力干擾：陳述人單獨面對檢察事務官或司法警察（官）
    所為之陳述，程度上較少會受到來自被告方面強暴、脅迫、
    詐欺、利誘或收買等外力之影響，其陳述較趨於真實。若被
    告在庭或有其他成員參與旁聽時，陳述人可能會本能的作出
    迴避對被告不利之證述，或因不想生事招惹麻煩乃虛構事實
    或進而否認以前之供述而為陳述。
  ⒋事後串謀：證人對警察描述其所親身經歷之情形，因較無時
    間或動機去編造事實，客觀上亦較難認與被告間有勾串情事
    ，其陳述具有較可信性。但事後因特殊關係，雙方可能因串
    謀、請託而統一口徑；或事後情況變化，兩者從原先敵對關
    係變成現在友好關係，抑或業已由中取得利益等情形，其陳
    述即易偏離事實而較不可信。
  ⒌警詢或檢察事務官偵查時，有無辯護人、代理人或親友在場
    ：如有上開親誼之人在場，自可期待證人為自由從容之陳述
    ，其證言之可信度自較高。
  ⒍警詢或檢察事務官所作之偵查筆錄記載是否完整：如上開筆
    錄對於犯罪之構成要件、犯罪態樣、加重減輕事由或起訴合
    法要件等事實或情況，均翔實記載完整，自可推定證人之陳
    述，與事實較為相近，而可信為真實。法院應斟酌上列因素
    綜合判斷，亦應細究陳述人之問答態度、表情與舉動之變化
    ，此一要件係屬訴訟法事實之證明，以自由證明為已足，且
    應由主張此項證據之人證明。惟此僅係確定上開陳述有無證
    據能力而已，至該證據具有證據能力後，其證據力之強弱問
    題（指證明力），仍待法院綜合全辯論意旨及調查證據所得
    ，依法認定之。本件證人即被害人Ａ女於警詢曾證稱：伊遭
    上訴人即被告性侵害等情，惟其於原審、本院前審、更審審
    理時則均結證稱：被告未對伊為性侵害等語，其於警詢及法
    院審理時之供述已有前後陳述不符之情形。本院審酌其於警
    訊中之證述距案發日較近，當時記憶自較深刻，可立即反應
    所知，不致因時隔日久而遺忘案情；且較無來自被告或其他
    家庭成員同庭在場之壓力而出於虛偽不實之指證，或事後串
    謀而故為迴護被告之機會，揆諸上開說明，再參酌以證人Ａ
    女於警詢時曾指訴稱：「（警問：你當時有沒有反抗？）當
    時很痛，但是我不敢反抗，也不敢說」等語，衡以證人Ａ女
    如未親身經歷其情境，僅係由觀看Ａ片得到關於性交方面之
    訊息，何以證人Ａ女會有『當時很痛』之指述，此顯然得以印
    證證人Ａ女所為之指訴，應係其親身經歷之經驗無誤，足認
    證人Ａ女於警詢中所為之陳述，客觀上應具有較可信之特別
    情況，且亦為證明犯罪事實存否所必要，依上揭規定，其於
    警詢中之證言自得為證據，而有證據能力。
㈡、按被告以外之人於偵查中向檢察官所為陳述，除顯有不可信
    之情況者外，得為證據，同法第159條之1第2項定有明文。
    證人Ａ女、Ｂ 女於90年2月6日檢察官偵訊時所為之陳述，並
    無不法取供之情形，證人Ｂ  女已具結，證人Ａ女則因與被告
    係直系血親關係及其未滿十六歲，依法不得令其具結（參92
    年2月6日修正公布前刑事訴訟法第186條規定）。被告之辯
    護人雖反對該項陳述具有證據能力，然Ａ女及Ｂ 女嗣於法院
    審理時亦已到庭作證，Ｂ 女於法院審理中所述核與其於偵查
    中所證相符，而被告及其辯護人亦未能舉證釋明上開證人於
    偵訊所為證述有何顯有不可信之情況，依上開規定，Ａ女及Ｂ
     女於偵訊時所為之證言應認有證據能力。
㈢、證人現為被告之直系血親或家長、家屬，或恐因陳述致自己
    或與其有刑事訴訟法第180條第1項關係之人受刑事追訴或處
    罰者，得拒絕證言，刑事訴訟法第180條第1項第1款、第181
    條定有明文。證人此項拒絕證言權與被告之緘默權，同屬其
    不自證己罪之特權。92年2月6日修正公布前同法第186條第4
    款規定：「證人有第180條第1項或第181條情形而不拒絕證
    言者，不得令其具結。」，第185條第2項規定：證人與被告
    或自訴人有第180條第1項之關係者，應告以得拒絕證言。修
    正後同法第186條第2項並增訂法院或檢察官於「證人有第18
    1條之情形者，應告以得拒絕證言」之義務。此項規定旨在
    免除證人因陳述而自入於罪，或因陳述不實而受偽證之刑責
    ，或不陳述而受罰鍰之處罰，以致陷於抉擇之三難困境。此
    項告知拒絕證言之規定雖為保護證人而設，非當事人所能主
    張，惟如法院或檢察官未踐行此項告知義務，而僅告知以同
    法第187條第1項「具結之義務及偽證之處罰」，並依同法第
    186條、第189條規定「命朗讀結文後為具結」，無異強令證
    人必須據實陳述，而剝奪其拒絕證言權，所踐行之訴訟程序
    自有瑕疵。惟其因此所取得之證人供述證據，是否具有證據
    能力，應分別情形觀之。倘其於被告本人之案件，應認屬因
    違背法定程序所取得之證據，適用同法第158條之4所定均衡
    原則以審酌、判斷其有無證據能力；至或該證人因此成為刑
    事追訴之對象（即被告），則其先前居於證人地位所為不利
    己之陳述，基於不自證己罪原則及法定正當程序理論，應認
    不得作為該證人犯罪之證據。本件被告為被害人Ａ女之父，Ａ
    女於90年2月6日檢察官偵訊時所為不利被告之陳述，顯有致
    與其有刑事訴訟法第180條第1項關係之被告受刑事追訴或處
    罰之虞，然檢察官並未依法踐行告知拒絕證言之義務，有該
    次偵訊筆錄可憑（見他字卷第24頁反面至25頁），其所踐行
    之訴訟程序自有瑕疵。本院審酌上開拒絕證言權係為保護證
    人而設，證人自有處分其權利之餘地。而Ａ女既為本案之告
    訴人，其與被告利害相反，其因係被害人以證人身分指證被
    告性侵犯行本屬常情，是縱檢察官踐行告知拒絕證言之義務
    ，衡情Ａ女自不會拒絕證言，且Ａ女於偵訊時所為證述係不利
    被告之陳述，亦未具結，已如上述，自不致自陷於罪。由此
    知見，Ａ女於偵訊時所為證述，檢察官雖未踐行告知拒絕證
    言之義務，致訴訟程序有瑕疵，其瑕疵亦屬輕微。反觀被告
    所犯為加重強制性交罪，係屬重罪，其犯罪嚴重危害被害人
    身心發展，亦有損社會公序良俗。倘上述程序上之瑕疵而否
    認Ａ女之偵訊證言得為本案證據，致無法追訴處罰被告之犯
    行，勢將無法導正社會風氣，此事涉公益之維護，且基於公
    益應先於個人利益受到維護之原則，應認Ａ女於偵訊時所為
    之證述得為本案之證據。
㈣、按除顯有不可信之情況外，公務員職務上製作之紀錄文書、
    證明文書；從事業務之人於業務上或通常業務過程所須製作
    之紀錄文書、證明文書，得為證據，刑事訴訟法第159 條之
    4、第1款第2款分別定有明文。查，性侵害案件被害人代號
    與真實姓名對照表、南投縣政府98年1月7日府社福字第0000
    0000000號函所檢送之Ａ女自87年至93年間申領身心障礙手冊
    之鑑定表影本、殘障手冊影本乙份等（見他字卷末之證物袋
    ），前二者為公務員職務上製作之紀錄文書，後一者為公務
    員職務上製作之證明文書，核其製作過程均無不法或不當，
    並無顯不可信之情形。另Ａ女之心理諮商紀錄，係證人即ＯＯＯ
    Ｏ學校心理諮商專業教師乙 男於輔導Ａ女之過程中，依其專
    業知識紀錄有關Ａ女之諮商、輔導資料，且證人乙 男於本院
    上訴審亦到庭陳述相關之諮商、輔導過程，上開心理諮商資
    料，並無顯不可信之情況，依上開規定，上述證據資料應有
    證據能力。
㈤、被告之選任辯護人辯護稱：被告原住於鄉下，未曾接觸類似
    測謊之事項，心情本來即為緊張，而內政部警政署刑事警察
    局對被告實施測謊鑑定時，又未告知被告得拒絕受測，致被
    告始終認為非接受測謊鑑定不可，此更加深其情緒之緊張，
    是本件之測謊鑑定應無證據能力等語置辯。按測謊鑑定究竟
    有無證據能力，刑事訴訟法並無明文規定。惟實務上，送鑑
    單位依同法第208條第1項規定，囑託機關為測謊鑑定，受囑
    託機關就鑑定結果，以機關名義函覆原送鑑單位，該測謊鑑
    定結果之書面報告，即係受囑託機關之鑑定報告。而機關之
    鑑定報告，並不當然具有證據能力，若其形式上符合測謊基
    本程式要件，包括：①經受測人同意配合，並已告知得拒絕
    受測，以減輕受測者不必要之壓力。②測謊員須經良好之專
    業訓練與相當之經驗。③測謊儀器品質良好且運作正常。④受
    測人身心及意識狀態正常。⑤測謊環境良好，無不當之外力
    干擾等要件，即得賦予證據能力。復按刑事訴訟法第206條
    第1項規定：「鑑定之經過及其結果，應命鑑定人以言詞或
    書面報告」，又法院或檢察官囑託相當之機關鑑定，準用第
    206條第1項之規定，同法第208條亦有明文。是鑑定報告書
    之內容應包括鑑定經過及其結果。法院囑託鑑定機關為測謊
    鑑定時，受囑託之鑑定機關不惟應將鑑定結果函覆，並應將
    鑑定經過一併載明於測謊之鑑定報告書中。若鑑定報告書僅
    簡略記載鑑定結果而未載明鑑定經過，既與法定記載要件不
    符，法院自應命受囑託機關補正，必要時並得通知實施鑑定
    之人以言詞報告或說明。否則，此種欠缺法定要件之鑑定報
    告即難謂具有證據資格（最高法院97年度臺上字第123號判
    決意參見）。查，觀之臺灣南投地方法院檢察署90年度他字
    第25號卷附內政部警政署刑事警察局之測謊資料，均未有告
    知被告得拒絕測謊之書面資料，雖刑事警察局實施鑑定之人
    員於90年12月27日正式鑑定前，即先與被告會談，並取得被
    告出於自由意志之同意始接受實施鑑定，有刑事警察局測謊
    鑑驗說明書、測謊儀器測試具結書在卷可稽（見他字第25卷
    第84、85頁），然本件測謊既未經告知被告得拒絕測謊，即
    屬欠缺法定要件之鑑定，是該測謊鑑定自無證據能力。
㈥、又按性侵害犯罪防治法第10條第1項「醫院、診所對於被害人
    ，不得無故拒絕診療及開立驗傷診斷書」、第3項「第1項驗
    傷診斷書之格式，由中央衛生主管機關會商有關機關定之」
    之規定，依同法第11條第1項相關規定 ，係為防治性侵害犯
    罪及保護被害人權益，對於被害人驗傷及取證所為之特別規
    定，其依此項規定所製作之驗傷診斷書，應屬刑事訴訟法第
    159條第1項「法律有規定」之傳聞證據之例外（最高法院95
    年度臺上字第5026號判決意旨參照），是本案他字第25號卷
    證物袋內所存放由行政院衛生署南投醫院所出具之被害人Ａ
    女受理疑似性侵害事件驗傷診斷書正本一紙，當具有證據能
    力。
㈦、另原審卷及本院更二審卷所附由行政院衛生署草屯療養院所
    出具之91年 6月12日91草療精字第0000號函及所附性侵害加
    害者鑑定報告書、96年11月22日草療精字第0000000000號函
    所附之精神鑑定報告分析（見原審卷第22至25頁、本院更二
    審卷第31至33頁），係該醫療院所執行個人精神鑑定業務所
    出具之書面鑑定報告 ，依據刑事訴訟法第159條之立法理由
    及同法第206條規定，自得為證據 。本院復審酌上開鑑定報
    告係由專業機關人員本於其專業知識及儀器所作成，又與本
    案之事實均具有關聯性，是可認上開鑑定報告具有證據能力
    。叁、有關認定犯罪事實部分：
一、訊據上訴人即被告（以下簡稱：被告）均矢口否認有何妨害
    性自主犯行，辯稱：伊從未與Ａ女性交，至於Ａ女指述伊對其
    強制性交，應係伊平日對Ａ女管教過於嚴厲，且Ａ女性格不佳
    ，常會說謊所致，伊確實是冤枉的云云。經查：
㈠、Ａ女係73年1月生，與被告係父女關係，且為中度智能障礙之
    人，有性侵害案件被害人代號與真實姓名對照表乙紙及南投
    縣政府98年1月7日府社福字第00000000000號函所檢送之Ａ女
    自87年至93年間申領身心障礙手冊之鑑定表影本乙份、殘障
    手冊影本乙份等附卷可稽（他字卷末之證物袋）。又Ａ女固
    為中度智障之身心障礙者，惟Ａ女於本院前審審理調查訊問
    時，均能理解本院訊問之內容，且能立即對答，口語表達能
    力尚佳，故Ａ女對事務了解及口語表達能力均不至於影響其
    指訴之真實性（見本院重上更三卷97年11月18日審判筆錄）
    。Ａ女於89年12月11日警詢指稱：「爸爸在我國中二年級的
    時候第一次強暴我（依罪疑有利於被告之法理，本院認被告
    第一次對Ａ女為性侵害的時間，應係88年9月間，詳如後述，
    下同），當時是在一個假日的白天，爸爸叫我到他的房間，
    我不要，可是爸爸就拉我進去，並脫光我的衣服和他的衣服
    ，然後爸爸就把『小鳥』插到我的『小雞雞』裡面。當時很痛，
    但是我不敢反抗，也不敢說。最近一次是在（89年）12月9
    日早上阿公家，當時阿公阿媽都不在家（應係在被告上開ＯＯ
    里ＯＯ路ＯＯ巷ＯＯ號住處，詳如後述）」等語（見他字卷第4至5
    頁）；於檢察官訊問時仍陳稱：「（問：你是否在88年9月
    間曾向你的Ｂ老師表示，你的父親曾經對你的身體做撫摸的
    動作，及將他的生殖器插入你的下體？）我有向Ｂ老師講我
    不喜歡我爸爸對我做的事」、「（問：你父親摸你何處？《
    提示兩個娃娃，男女各一，並請社工人員幫忙解說》）（Ａ女
    指洋娃娃的胸部和下體）我父親有幫我脫衣服，內衣褲及外
    衣褲也都有脫掉，我父親也把衣服全部脫掉。．．我父親將他
    尿尿的地方放入我尿尿的地方，我有告訴他我這樣不舒服」
    、「（問：你父親何時起對你做這種事情？）國中」、「（
    問：你在ＯＯＯＯ學校是否每星期五回家，你父親趁你母親、哥
    哥不在時才對你做這種事？）是，我父親都叫我去他房間，
    我知道他要做什麼，但我不敢反抗，他叫我，我就去，進去
    後他就脫我衣服，他自己也脫掉衣服，先摸我的，然後將他
    尿尿的地方放入我尿尿的地方，他尿尿的地方都沒有用任何
    東西，之後我父親叫我自己去洗澡，並叫我不要將事情說出
    去，如說出去會罵我」（見他字卷第24頁反面至25頁）。本
    院審酌Ａ女與被告係父女關係，若非確實遭被告性侵害，何
    能為上開具體之指訴，且Ａ女當時尚未滿16歲，毫無性交經
    驗，若非親身經歷，豈能對於男女性交過程指訴明確，顯見
    Ａ女上開指訴應屬真實。
㈡、證人即Ａ女就讀ＯＯＯＯ學校時之導師Ｂ 女於原審證稱：「Ａ女告
    訴我說她很怕回家，因為她父親會對她做很恐怖的事，會帶
    她到房間去，將她的衣服脫掉，撫摸她的身體，並將性器官
    放入她的性器官內。我知道這件事後，將此事告知輔導室，
    我們事後對被害人的多次詢問有進行比對，發現出入不大，
    當時有製作錄音帶」、「（問：你於擔任被害人導師期間，
    被害人有無其他不良行為，例如說謊、竊盜等？）沒有」等
    語（見原審卷第72頁）；於本院前審亦證稱：「（問：被害
    人是在何種情況下，告訴你他被性侵害？）她並不是主動告
    訴我的，因為我們早上必須要去學校開門，讓學生進去，被
    害人是住宿生，每日7點半到8點左右會從宿舍走進教室，我
    記得那天早上她是由二位學姐，一位是高三，一位是高二帶
    她到教室，學姐告訴我說，被害人有事要告訴我，我問她是
    什麼事，可以告訴我沒關係，被害人跟我說，她不敢回家，
    我就問她為什麼，他就說爸爸會對她做很奇怪的事，所以我
    就詳細的問她，被害人就說爸爸在家中會叫她進爸爸的房間
    ，爸爸會將她的衣服脫掉，我就問她爸爸是否有摸妳身體的
    那部分，她說胸部，我就問她尿尿的地方有沒有摸，她就說
    有，我當時覺得這件事情還是要查證，而且我是第一次聽到
    此事，我就把此事告訴輔導室，當天我就向輔導主任報告」
    、「（問：後來如何處理？）主任告訴我要跟被害人訪談，
    並錄下訪談內容，我也有做。當天放學之後，被害人跟宿舍
    的輔導老師比較熟，我就與那位老師一起訪談，那次訪談中
    ，一直跟她確認有無被侵害」、「（問：被害人在描述被侵
    害的過程有無描述仔細？）一開始，她的態度比較畏縮，我
    們就會想辦法以比較直接的問題，跟他確認」、「（問：你
    擔任被害人導師多久？）一年」、「（問：被害人是否有幻
    想、說謊的情形？）當然有時候，他們做錯事，我問的時候
    ，他們會否認，我如果一直追問，他們就會說」、「（問：
    是否會幻想？）她平常在班上不會幻想，但是她告訴我的這
    件事，我無從判斷他是否基於幻想，我只能如實陳述她告訴
    我的內容」、「（問：你當時是否會覺得她有說謊的情形？
    有言語閃爍的情形？）我記得有做兩次的訪談，我事後在做
    書面報告時，我有比對她先後的陳述，她先後的陳述的相符
    度是滿高的」等語（見本院上訴卷第64至67頁）。查，有關
    本案之發現過程，係因Ａ女遭性侵害而不敢回家，而將此事
    告知學姊，再由學姊帶同向導師即證人Ｂ  女說出上情，且
    於證人Ｂ 女先後兩次訪談過程，所為之陳述相符，更足佐證
    Ａ女上開案發之初於警詢、偵查之指訴應屬真實。又Ａ女雖會
    說謊，然若經一再追問即會告知實情，亦據證人Ｂ 女證述在
    卷，而本案經Ｂ莉利比對Ａ女先後所為之陳述大致相符，足徵
    Ａ女絕非故意說謊而陷害被告。
㈢、證人即ＯＯＯＯ學校輔導室主任丙 男於本院前審證稱：伊聽了Ａ
    女與導師的談話錄音帶後，找Ａ女來面談，Ａ女把被侵害的情
    節說的很清楚，伊認為智障小孩本質比較純真，情節陳述這
    麼清楚，應該有發生這種事情，一般來講，電視或一般資訊
    有關性交之知識沒有描述那麼清楚，Ａ女連細節都說得很清
    楚，好像身歷其境，所以伊認為她的陳述是真實的，在輔導
    的過程中完全沒有跟Ａ女講到他爸爸會被制裁，伊等輔導的
    過程是要在她沒有壓力下，在自我開放的情境內能夠陳述事
    實，所以從來沒有跟她提過她這樣指訴，她的爸爸會受法律
    制裁」等語（見本院上訴卷第98至102頁)，足見Ａ女於學校
    輔導過程所述，係出於其自由意識，且於毫無壓力下所為，
    其陳述應具有真實性，而Ａ女上開於警詢、偵訊所為之指訴
    亦核與其於學校輔導、諮商過程中所述大致相符，益徵Ａ女
    上開指訴確屬真實；證人即ＯＯＯＯ學校心理諮商專業教師乙 
    男於原審及本院前審均證稱：伊從83年起迄今（即91年12月
    ）都是在ＯＯ縣啟智學校擔任心理諮商專業教師，Ａ女可以清
    楚的描述性侵害的過程，伊與Ａ女諮商時，有護士、老師在
    場，交談內容．．．如89年12月14日（心理諮商日期）那天她
    說是被告去Ａ女阿公家載她，爸爸看完Ａ片之後欺負她。伊問
    Ａ女爸爸是摸她身體或是將尿尿的地方放進她尿尿的地方，Ａ
    女說是後者。Ａ女有表示爸爸有一段時間沒有再欺負她。伊
    每次訪談都有做訪談紀錄，再從訪談紀錄中摘要記載，本案
    伊不贊同Ａ女係性幻想。伊在處理過程中，有小心求證，看
    不出Ａ女有說謊跡象，89年12月14日Ａ女表示又遭性侵害，學
    校便通知社會局陪同Ａ女至醫院檢查等情（見原審卷第98至1
    00頁，本院上訴卷第67、68頁)，並有證人乙 男於本院前審
    提出之心理諮商訪談紀錄及記要附卷可參（見本院外放證物
    袋）。上開心理諮商紀錄，均屬證人乙 男歷次輔導Ａ女之手
    記，於88年11月2日開始進行輔導，歷經同年11月9日、11月
    19日、11月23日建立關係，Ａ女均不願說出遭性侵害之事情
    ，直至同年12月7日，Ａ女未依約前來進行輔導，經證人多次
    邀請才至輔導室進行輔導，嗣至89年12月14日Ａ女才表達假
    日返家於週六時即89年12月9日遭被告性侵害等情，此有上
    開89年12月14日輔導紀錄可證，足徵證人乙 男上開所證確
    屬實情，更顯見社會局陪同Ａ女報警前，Ａ女早於輔導過程告
    知師長、心理諮商師其遭性侵害之過程，且上開輔導期間長
    達1年3個月之久，若Ａ女係屬說謊，豈能偽裝如此之久，由
    此更足佐證Ａ女上開指訴係屬真實。
㈣、Ａ女於89年12月11日前往行政院衛生署南投醫院進行診查，診
    查結果為「處女膜在三點鐘方向有輕微裂痕」，有該院89年
    12月11日出具之受理疑似性侵害事件驗傷診斷書乙紙附卷可
    稽（附於他字卷末證物袋），且Ａ女於本院前審堅稱並未曾
    與其他人性交等語（見本院上訴卷第44頁），則Ａ女上開處
    女膜之裂痕，亦可佐證Ａ女確實曾與人性交，進而間接佐證Ａ
    女確實曾遭被告性侵害無訛。被告之辯護人另聲請本院函詢
    行政院衛生署南投醫院上開診查結果是否有除性行為以外之
    原因導致該結果之可能?若有，其機率應為多少?等情。惟本
    院認定Ａ女確實曾遭被告性侵害，除以上開診察結果為間接
    佐證外，尚有上述其他證據，且倘上開診察結果可能因性行
    為以外原因所導致，亦難絕對排除被告性侵害Ａ女而導致處
    女膜出現輕微裂痕之可能性，故被告之辯護人之聲請為上開
    事項之函查，尚不影響本院之上開認定，本院認無函查之必
    要。
㈤、辯護人雖以：Ａ女指稱係遭被告「連續」性侵害，若Ａ女所述
    屬實，則Ａ女之處女膜應已全部破裂無存，但該診斷證明書
    卻僅載稱「處女膜在三點鐘方向有輕微裂痕」，足證Ａ女所
    述不實云云，為被告辯護。惟南投醫院函覆本院前審稱：處
    女膜裂痕大小與性行為次數關係較小，而與性器大小即性行
    為之激烈程度關係較大，而處女膜輕微裂痕應是尚未裂到處
    女膜基底部，影響處女膜裂痕大小的因素有：⑴處女膜本身
    厚薄及強韌程度；⑵男性性器官的大小與硬度；⑶性行為的激
    烈程度都有關係等情，此有該院92年4月24日92投醫字第000
    0號函在卷足憑（見本院上訴卷第32頁），足證被告之辯護
    人上開所辯不足採信。本件被告更二審之選任辯護人雖曾聲
    請本院再囑託臺中榮民總醫院鑑定：「以被告生殖器大小，
    若有性侵Ａ女多次，Ａ女處女膜是否可能只有輕微裂痕？」（
    見本院更二審卷第30頁），因前述南投醫院函文已敘明綦詳
    （即造成處女膜裂痕大小之原因有3種，非僅生殖器大小1種
    ），本院核要無再送鑑定之必要。
㈥、被告之辯護人前復另以：被告之南投縣○○鎮○○里○○巷○○號家
    中（詳細地址詳卷）並無錄影機，亦無有線電視，不可能與
    Ａ女共同看色情影片；另Ａ女於警詢指稱，被告最後一次係於
    89年12月9日早上在其祖父家，對其性侵害，當時祖父、祖
    母均不在家，然被告之父母原住○○ 鎮 ○○里
　　○○巷○○號，但於88年9月21日九二一大地震時已震毀，而全
    部拆除，被告之父母乃住在善心人士所提供之鐵皮屋內，被
    告父母的家已不存在，如何在Ａ女祖父家性侵害Ａ女云云。查
    ：
  ⒈被告住處即南投縣○○鎮○○里○○巷○○號，於89年7月5日前已有
    裝設有線電視，用戶姓名為丁 男；90年11月30日起至91年5
    月10日止，用戶姓名為戊 男；92年3月11日起至92年9月10
    日止，用戶姓名為被告之子等情，業經中投有線電視股份有
    限公司（下稱中投有線公司）函覆本院前審在卷（見本院上
    訴卷第87頁）；證人丁 男固於本院前審時證稱：伊住處裝
    有線電視，距離被告住所約100公尺，與被告無關等語（見
    本院更一審卷第56、57頁）；證人戊 男於本院前審亦證稱
    ：伊住處門牌為○○巷00號，距離被告住所2、300公尺，家中
    有裝有線電視等語（見本院更一卷第58、59頁)；證人即被
    告之子於本院前審則證稱；92年3月11日，家中第一次裝有
    線有限電視，九二一大地震時，住家全倒，祖父母住貨櫃屋
    ，未裝有線電視等語（見本院更一審卷第60至62頁）。然查
    ，被告原雖住於南投縣○○鎮○○里○○巷○○號，然於87年間，全
    家即搬到南投縣○○鎮○○里○○路○○巷○○號，直至93年間，ＯＯ的
    房屋被查封，才又搬回ＯＯ里之住處，88、89年間，只有被告
    之父母親住在ＯＯ巷，九二一地震時，ＯＯ巷亦只有被告的父母
    親居住等語，業據證人即被告之子於本院前審證述在卷（見
    本院更一審卷第60、61、64、65頁），是被告上開ＯＯ里之住
    處有無裝設有線電視，不足作為其有利之認定；又中投有線
    公司於96年4月18日函復本院前審稱：「ＯＯ鎮Ｏ０路ＯＯ巷ＯＯ號
    房屋，於90年1月22日申裝中投有線電視，申請戶名為己 男
    先生」等語（見本院更一審卷第107頁)，申請戶固非被告名
    義，且距離被告性侵害Ａ女已過一段期間，惟縱使被告住處
    未裝設有線電視，衡諸常情，現今之電視及錄影機均屬一般
    家庭生活常備之電器，且因此等物品係屬動產，搬運容易，
    雖本院已無至現場勘驗之實益，但被告家中顯難認定不可能
    具備上開電器，以播放色情影片，從而此部分調查尚無法為
    有利於被告之認定。
  ⒉Ａ女於警詢固指稱：被告最後一次係於89年12月9日早上，在
    伊祖父家對伊性侵害，當時祖父、祖母均不在家等語（見他
    字第25號卷第5頁)，且被告之父母原所居住之○○鎮○○里○○巷
    ○○號之房屋，於九二一大地震時已遭震毀，而全部拆除，亦
    有被告所提出之南投縣ＯＯ鎮公所九二一地震房屋毀損受災戶
    證明書在卷可查（見原審卷第66頁）。惟據證人即被告之子
    上開所證，被告全家人（含Ａ女）於89年12月9日，係居住於
    ＯＯ鎮ＯＯ里Ｏ０路ＯＯ巷ＯＯ號，參以Ａ女於偵查中指訴：被告對伊
    性侵害時，都是叫伊去他房間等語（見他字第25號卷第25頁
    ）：Ａ女之母於偵查中所證：伊全家所住之ＯＯ里房子，是3樓
    的半透天厝，有4房等語（見他字第25號卷第24頁)，及被告
    自承於89年12月9日，其父母係住於善心人士所提供之貨櫃
    屋內（此有被告所提出之貨櫃屋照片附於原審卷第67頁)，
    足見被告於88年9月間，及89年12月9日，性侵害Ａ女之地點
    ，均係在ＯＯ鎮ＯＯ里Ｏ０路ＯＯ巷ＯＯ號，Ａ女於警詢指稱被告於89
    年12月9日，係在其祖父之住處對其性侵害，應係表達不完
    整所致，佐以乙 男上開所證，及其所提出之上開心理諮商
    紀錄：Ａ女表示89年12月9日當天，被告是去她阿公家載她回
    家，然後欺負她等語（見附於卷外之心理諮商紀錄有關89年
    12月14日之記載)，益徵被告於89年12月9日，係在ＯＯ鎮ＯＯ里
    Ｏ０路ＯＯ巷ＯＯ號性侵害Ａ女無疑，選任辯護人此部分所辯，亦
    不足採。
㈦、Ａ女於原審雖改稱：「（問：爸爸對妳好不好？）很好」、「
    （問：有無看過爸爸的性器官？）沒有」、「（問：爸爸有
    沒有摸妳？）沒有」、「（問：妳來開庭前爸爸有沒有看過
    妳？）沒有」、「（問：為何於警詢時說的不一樣？）我不
    知為何要這樣說」、「（問：妳尿尿的地方會不會痛？）不
    會」、「（問：爸爸有無脫妳褲子？）沒有」、「（問：為
    何以前說有？）爸爸很兇」、「（問：到底爸爸有無欺負妳
    ？）沒有」、「（問：爸爸有無摸過妳？）沒有」、「（問
    ：（有無其他的人將異物插入妳尿尿的地方？）沒有」、「
    （問：這幾天妳住哪裡？）我住在家裡」等語（見原審卷第
    10至13頁），惟被害人於原審既稱爸爸對其很好，又說爸爸
    很兇，前後矛盾閃爍，且Ａ女對法官所訊問不利於父親之問
    題，均簡短回答沒有，且又未能合理說明警詢、偵查為何指
    稱遭父親性侵害之理由，顯見Ａ女於原審翻異前詞，應係遭
    迴護被告之詞，不足採信。另Ａ女於本院前審調查，經訊問
    並觀察Ａ女應答態度，Ａ女稱：「（問：爸爸對你好不好？）
    很好」、「（問：以前對你好不好？）以前就很好」、「（
    問：你現在對國中二年級發生的事情是否記得？）不知道」
    、「（問：你以前有在警察局說過，爸爸有無將他的小鳥放
    到妳尿尿的地方？）【不答】【法官諭知通譯暫退庭外】」
    、「（問：你爸爸有無將他的小鳥放到妳尿尿的地方？）沒
    有」、「（問：你以前為何這樣講？）看電視的」、「（問
    ：你看什麼電視有這樣的情形？）不知道」、「（問：幾點
    看的？）不知道」、「（問：跟誰一起看？）不知道」、「
    （問：可是法官有去請教醫師，醫師說你的處女膜確實有裂
    傷？表示有男生將他的的小鳥放在你尿尿的地方？）沒有」
    、「（問：為何會這樣？）不知道」、「（問：在警局所言
    、在學校所言是否實在？）假的話」、「（問：你以前為何
    說所講的《那些》話？）亂說話」、「（問：檢察官叔叔問你
    的時候，你也是講爸爸有脫他的衣服，也有脫你的衣服，有
    將他尿尿的地方放在你尿尿的地方？）【無奈的微笑未答】
    」、「（問：你說爸爸對你很好？是否會喝酒？）很好，沒
    有喝酒」、「（問：可是你在檢察官問你的時候，說爸爸會
    用皮帶打你？喝了酒就打你？）沒有」、「（問：你是否覺
    得爸爸很可憐？）是的」、「（問：你爸爸對你很好？還是
    以前對你很好？）以前就很好」、「（問：爸爸是否會打你
    ？）不會」、「（問：爸爸有無喝酒？）沒有」、「（問：
    你的叔叔甲ＯＯ在檢察官問的時候，都說爸爸有喝酒？喝完酒
    講話很大聲？）沒有。爸爸沒有喝酒」、「（問：叔叔說爸
    爸有喝酒？）沒有啦」、「（問：爸爸對你是否會管的很嚴
    ？）不會」等語（見本院上訴審卷第40至50頁），觀之Ａ女
    上開所述，Ａ女稱被告對其很好等語，與被告所辯稱對Ａ女管
    教太嚴，Ａ女才會亂指訴云云，明顯不符；Ａ女稱其於警詢、
    偵查指訴遭性侵害之情節是看電視得知，然對於看何種電視
    、幾點看、跟誰一起看均回答不知道，顯見Ａ女稱看電視得
    知性交情節顯屬虛偽；Ａ女之兄姐於警詢均證稱被告平日有
    喝酒習慣（見他字偵查卷第36 、37頁），然Ａ女於本院卻稱
    被告沒有喝酒，益徵Ａ女顯有刻意迴護被告之意；從上開本
    院訊問內容，可知Ａ女迴護被告之情切，故其事後改稱未遭
    性侵害，已難採信。另證人即Ａ女之胞姐於警詢、證人即被
    告之弟、Ｃ 女（Ａ女前工作工廠之員工）、及Ａ女之母於原審
    或本院前審調查時雖均證稱被害人有說謊之行為（見他字第
    25號卷第36頁，原審卷第44、51、84頁，本院上訴卷第63、
    104頁)。但查，Ａ女就其遭被告性侵害過程之陳述詳實可信
    ，已如前述，Ａ女縱使於生活上偶有說謊之行為亦不影響其
    前開指述之真實性，參以證人即Ａ女之母於本院前審所證：
    有次伊買東西要拜拜，但是Ａ女不知道那是要拜拜的，就拿
    去吃，伊問Ａ女有沒有吃，她說沒有，後來才告訴伊，她有
    拿去吃，所以她會說謊等語（見本院上訴卷第104頁)；及證
    人Ｃ 女於本院前審證稱：有一次Ａ女跟伊講，她叔叔說如果Ａ
    女常常到伊家，就不要到她叔叔家，因此伊跟她的叔叔吵架
    ，雙方在電話中起衝突，後來Ａ女才告訴伊，她喜歡到伊家
    所以才會這樣講等語（見本院上訴卷第63、64頁），足徵Ａ
    女對日常瑣事縱有說謊的行為，但一經追問隨即戳破其謊言
    （此情節亦核與證人Ｂ 女上開所證相符），與本案Ａ女係在
    學校反覆經師長及輔導老師詳細詢問下，始陳述遭被告性侵
    害，且前後多次所述均相符之情形不可同日而語，故證人即
    上開Ａ女之母等人於警詢、原審及本院前審所為之證述內容
    ，尚難為被告有利之認定。
㈧、按有關性侵害案件之客觀證據，除被害人指訴及性侵害診斷
    書外，本屬不易取得，證據法則上仍有賴於確保被害人指訴
    之真實性。本件被告與Ａ女為父女，此類家庭性侵害之案件
    取證更屬不易，然因Ａ女與被告有至親關係，若非有合理原
    因，Ａ女顯然無任意攀誣至親之理。且參酌以Ａ女一開始於89
    年12月11日警詢時即指稱：「（警問：有誰知道爸爸強暴你
    的事情？）媽媽、阿公、阿媽，還有現在ＯＯＯＯ學校的老師也
    知道，」等語（見他字第25號卷第5頁），依經驗法則判斷Ａ
    女於警詢時為上揭陳述，Ａ女亦必知其若有說謊，警員定會
    向其媽媽、阿公、阿媽等人求證，從而Ａ女於警詢仍為對其
    父親不利之訴，並圖以媽媽、阿公、阿媽等人之指證為其背
    書，實無任何理由可以認定Ａ女於警詢時之指訴係誣陷之詞
    。綜上所述，本院審酌上開事證，Ａ女雖屬中度智障之人，
    但對被告所為之性侵害行為過程、受侵害之感受均能理解，
    故Ａ女於警詢、偵查中對被性侵害之過程，能以性侵害輔助
    娃娃之特徵作出明確詳實之指訴，其指訴應屬真實而堪採信
    。被告上開所辯及Ａ女事後於原審、前審及本院審理時迴護
    被告之證詞均不足採信。被告之辯護人聲請囑託台中榮民總
    醫院鑑定Ａ女精神狀態（性幻想）或傳喚Ａ女到庭說明。然查
    ，Ａ女於案發後，在學校經過心理諮商專業教師乙 男多次訪
    談後，始供出遭被告性侵害之事，已如上述。衡諸常理，Ａ
    女如有性幻想之精神症狀，理應隨時供出其所幻想之事，豈
    有經訪談多次後始供出實情。再者，被告為Ａ女之父，如Ａ女
    患有性幻想之精神病症，其當可提出Ａ女相關之精神疾病之
    診療紀錄供調查，惟迄未見被告提出相關診療病歷據為有利
    於己之證據，而Ａ女雖於原審及本院前審翻異前供而為有利
    於被告之陳述，然其就警、偵訊指訴伊遭被告性侵害之供述
    ，亦未指稱係出於性幻想。參以，證人乙 男於原審及本院
    前審已證稱：「伊每次訪談都有做訪談紀錄，再從訪談紀錄
    中摘要記載，本案伊不贊同Ａ女係性幻想」等語，其依心理
    諮商之專業知識，小心求證，分析結論如上，已堪值採認。
    是本院認無再囑託台中榮民總醫院做精神鑑定或傳換Ａ女到
    庭說明之必要。本案事證明確，被告上開犯行均洵堪認定。
㈨、至被告究係於何時性侵害Ａ女，Ａ女於警詢雖指稱：被告第一
    次對伊性侵害的時間，係在國中二年級等語（見他字第25號
    卷第4頁）；於偵查中則指稱：伊於88年9月間，曾向Ｂ老師
    講，伊不喜歡伊爸爸對伊做的事（按即指性侵害）等語（見
    他字第25號卷第24頁反面）；另依證人Ｂ 女於偵訊時則證稱
    ：「Ａ女告訴我，她從國小開始就有被她父親侵犯的紀錄」
    等語（見他字第25號卷第22頁），有關Ａ女究於何時遭被告
    性侵害，Ａ女先後之指述雖有不一，但本案Ａ女確有遭被告性
    侵害等情，已如前述。而就Ａ女所稱其於國中二年級，或證
    人Ｂ 女所證（Ａ女曾說被告在她國小時即曾侵犯）等情節，
    除Ａ女單方面之指訴外，查無其他相關證據足資佐證Ａ女此部
    分指訴之真實性，而就Ａ女於偵查中指稱，被告曾於88年9月
    間，對伊性侵害部分，除Ａ女之指訴外，並有上開證據足資
    佐證Ａ女指訴之真實性，是本院認被告性侵害Ａ女之時間，應
    始自88年9月間；而另一次為性侵害之時間，依Ａ女於警詢所
    述、證人Ｂ 女、乙 男、丙 男上開所證，及乙 男所寫之心
    理諮商紀錄，應係發生於00年00月0日。
二、查被告行為後，94年2月2日修正公布之刑法已自95年7月1日
    起施行，其中與本件有關部分之第2條、刑法第10條第5項、
    第51條第5款、第91條之1、第222條均已修正 。按「行為後
    法律有變更者，適用行為時之法律，但行為後之法律有利於
    行為人者，適用最有利於行為人之法律」 ，修正後刑法第2
    條第1項定有明文 。此條規定係規範行為後法律變更所生新
    舊法律比較適用之準據法，本身尚無新舊法比較之問題，於
    新法施行後，應一律適用新法第2條第1項之規定，為「從舊
    從輕」之比較。再按本次法律變更，比較時應就罪刑有關之
    共犯、未遂犯、想像競合犯、牽連犯、連續犯、結合犯，以
    及累犯加重、自首減輕暨其他法定加減原因（如身分加減）
    與加減例等一切情形，綜其全部罪刑之結果而為比較（最高
    法院95年5月23日95年度第8次刑庭會議決議參照）。茲就本
    件新舊法比較結果說明如下：
  ㈠刑法第10條第5項原規定：「稱性交者，謂『左列性侵入行為』
    ：一、以性器進入他人之性器、肛門或口腔之行為。二、以
    性器以外之其他身體部位或器物進入他人之性器、肛門之行
    為。」修正後刑法第10條第5項則規定：「稱性交者，謂『非
    基於正當目的所為之下列性侵入行為』：一、以性器進入他
    人之性器、肛門或口腔，『或使之接合之行為』。二、以性器
    以外之其他身體部位或器物進入他人之性器、肛門，『或使
    之接合之行為』。」此係為避免基於醫療或其他正當目的所
    為之進入性器行為，被解釋為性交行為，另為顧及女對男之
    「性交」及其他難以涵括於「性侵入」之概念者，乃增訂「
    或使之接合」之行為，以資涵括，以避免適用上之疑義。客
    觀上新法「性交」定義之範圍較廣，新舊法對於上述性交範
    圍之規定寬狹既有不同，應屬刑罰實體規定事項之變更，自
    有行為後法律變更之比較問題，經比較結果，行為後法律並
    未有利於被告。
  ㈡數罪併罰定應執行刑，新法第51條第2款增定罰金與死刑併予
    執行；第5款提高多數有期徒刑合併應執行之刑不得逾三十
    年，新法施行後，應依新法第2條第1項之規定，適用最有利
    於行為人之法律。裁判確定前犯數罪，其中一罪在新法施行
    前者，亦同。
  ㈢刑法關於拘束人身自由保安處分之強制治療於88年4月21日修
    正公布後，增訂同法第91條之1規定，犯刑法第221條至第22
    7條之罪者，於裁判前應經鑑定有無施以治療之必要，有施
    以治療之必要者，得令入相當處所，施以治療。前項處分於
    刑之執行前為之，期間至治癒為止，但最長不得逾3年。嗣
    該條文於94年2月2日又修正公布，並自95年7月1日施行，將
    上開規定修正為「犯第221條……之罪，而有下列情形之一者
    ，得令入相當處所，施以強制治療。一、徒刑執行期滿前，
    於接受輔導或治療後，經鑑定、評估，認有再犯之危險者；
    二、依其他法律規定，於接受身心治療或輔導教育後，經鑑
    定、評估，認有再犯之危險者」。亦即由刑前治療改為刑後
    治療，但治療期間則未予限制，抑且治療處分之日數，復不
    能折抵有期徒刑、拘役刑期或折抵刑法第42條第6項所定罰
    金數額，殊較舊法不利於行為人，再依舊法規定其鑑定報告
    仍應經審判程序之調查、辯論，保障被告之聽審權，予以被
    告防禦權充分行使，而新法規定之強制治療程序，依修正監
    獄行刑法第81條第1項、第82條之1、第83條第1項等相關規
    定，均未予被告聽審權以行使防禦權之訴訟基本權機會，其
    較不利於被告，經比較新舊法，舊法之規定，較有利於被告
    （最高法院96年第3次刑事庭會議決議參照）。
  ㈣又修正前刑法第222條第3項係規定：「犯前條之罪而有左列
    情形之一者，處『無期徒刑或七年以上有期徒刑』：三、對心
    神喪失、精神耗弱或身心障礙之人犯之者……。」；而修正後
    刑法第222條第1項則規定：「犯前條之罪而有下列情形之一
    者，處『七年以上有期徒刑』：三、對精神、身體障礙或其他
    心智缺陷之人犯之者……。」，因修正後之法定刑已將『無期
    徒刑』刪除，顯較修正前之法定刑為輕，經比較新、舊法後
    ，應以修正後之刑法第222條之規定較有利於被告。綜上比
    較前揭各項規定於修法前、後之差異，修正後刑法已刪除第
    56條連續犯之規定，修正前同法第222條第1項之最高本刑為
    「無期徒刑」，而修正後同法第222條第1項之最高本刑為「
    七年以上有期徒刑」，依刑法第33條第3款之規定，有期徒
    刑之最高法定刑為十五年以下，但遇有加減時得加至二十年
    ，又依刑法第50條、第51條第5款規定：宣告多數有期徒刑
    者，於各刑中之最長期以上，各刑合併之刑期以下，定其刑
    期，但不得逾三十年。兩者相較，仍以修正後刑法第222條
    第1項之規定，對被告有利。是以本院衡諸整體綜合比較結
    果及不得割裂適用法律之原則，認修正後之刑法規定較有利
    於被告，依刑法第2條第1項但書之規定，就前揭因法律變更
    造成被告有利或不利實質影響之條文，應一體適用修正後刑
    法之相關規定予以處斷。
二、按強制性交而剝奪他人之行動自由時，是否於強制性交罪外
    另成立妨害自由罪，須就犯罪行為實施經過之全部情形加以
    觀察，如該妨害自由之行為已可認為強制性交行為之著手開
    始，則應成立單一之強制性交罪（最高法院68年臺上字第19
    8號判例意旨參照）；又按現行刑法第221條第1項之強制性
    交罪，立法目的旨在維護男女平權之原則及尊重男女性主權
    ，是關於行為人所實施之強暴、脅迫等行為，自不以至使被
    害人不能抗拒為必要（最高法院95年度臺上字第5210號判決
    意旨參見）。故核被告所為，均係犯刑法第222條第1項第3
    款之對於身心障礙之女子，以強暴之方法而為性交罪。本件
    被害人Ａ女因被告對其施以強暴之手段已懾於其強暴手段而
    任由被告以性器進入Ａ女之性器（實則均亦已違反Ａ女之意願
    ），此部分以違反其意願之方法自應為所施之強暴手段所吸
    收，故均不另論列（最高法院95年度臺上字第5210號判決意
    旨參照）。又被告上開所犯對於身心障礙之女子，以強暴之
    方法而為性交罪2罪之間，犯意各別，行為互殊，自應予分
    論併罰。原審以被告罪證明確，予以論罪科刑，固非無見，
    惟：㈠被告對Ａ女僅有上開兩次加重強制性交犯行，其他則無
    積極確切證據可資證明被告有公訴人所指之其他加重強制性
    交之犯行（詳如後述不另為無罪諭知之部分），原審未予詳
    查，遽認被告另有其他多次加重強制性交之犯行，即有未洽
    ；又原審認被告上開2次加重強制性交之犯行係構成連續犯
    （指修正刪除前），同有可議㈡原審未及就刑法於95年7月1
    日修正公布施行前後之規定，加以比較適用，亦有所未合；
    ㈢有關被告對Ａ女為加重強制性交之地點，應係上開南投縣ＯＯ
    鎮ＯＯ里Ｏ０路之住處，原審載為南投縣○○鎮○○里○○巷○○號之住
    處，同有未當。㈣原審依修正前刑法第91條之1第1項、第2項
    規定，諭知被告於刑之執行前施以強制治療，亦有未洽。被
    告上訴意旨猶執前詞否認犯罪，並據此指摘原判決不當，雖
    無理由，但原判決既有上開可議之處，自應由本院將原判決
    撤銷改判。審酌被告之平日素行、被告身為Ａ女之父親，不
    思Ａ女係中度身心障礙之人，更應加以保護與教養，反而罔
    顧人倫，僅圖一己慾望之發洩，惡性不輕，對社會治安所生
    危害之程度甚巨、且被告犯罪後否認犯罪之態度等一切情狀
    ，分別量處被告如主文第2項所示之刑，並定其應執行刑。
三、又被告經送請行政院衛生署草屯療養院鑑定結果，該院雖以
    ：「綜合甲員之個人生活史及病史、身體及神經檢查、實驗
    室檢查、腦電波檢查、心理測驗、性心理發展史與精神狀態
    檢查等，本院認為甲員目前並未罹患任何明確的精神疾病。
    雖然在此次鑑定所蒐集的資料當中，並無直接證據顯示甲員
    有明顯性違常及其相關之病態心性發展，惟審酌甲員在此次
    接受鑑定過程中對相關問題所表現出明顯避重就輕的態度，
    加上甲員在心理測驗的結果中，表現出其在情緒控制方面確
    實存在若干困擾，因此若甲員此次性侵害的犯行為真，本院
    仍認為有令甲員入相當處所接受性犯罪治療之必要，以避免
    類似不當行為之再度發生」、「性犯罪者刑前鑑定進行以被
    訴犯行為依準，以此前提下探究性犯罪者之犯罪歷程、犯罪
    動機、犯後態度和感受等，甲員陳述犯行呈現出避重就輕之
    態度，迴避自身之不當行為及所應負之責任，將犯行歸責於
    Ａ女因不服管教而誣陷自己。上述情況於『性犯罪再犯可能性
    評估動態因素』中對亂倫受害者的同理心低或無感覺，社會
    關係與情緒適應情形不佳，對防止再犯性侵害行為之自覺缺
    乏，以及認知扭曲情形，特別是對責任否認之情形等皆處於
    不佳之狀態；甲員於心理測驗時態度明顯防衛，在情緒上顯
    得較為壓抑和控制，似乎調節能力較差，使得情緒出現憂鬱
    和焦慮。在自我能力部分，甲員顯得過分控制且對於自我印
    象似存著自尊與自卑的矛盾，使得甲員在面臨壓力狀況下更
    加適應不良；測驗中也顯示甲員似有家庭暴力之傾向。如上
    段所述之情緒適應情形不佳，亦為『性犯罪再犯可能性評估
    動態因素』之一，甲員雖然於『性犯罪再犯可能性評估靜態因
    素』中再犯風險不高（依據『靜態99量表（STATIC99）』推估
    ，甲員性犯罪5年內再犯率為6%，10年再犯率為7%），但甲
    員於『性犯罪再犯可能性評估動態因素』中再犯風險偏高。考
    量本案為亂倫案件，且被害人又為中度智能不足之人，故本
    院認為若起訴行為為真，有令甲員入相當處所接受性犯罪治
    療之必要」等情，有該院91年6月12日91草療精字第0000號
    函及所附性侵害加害者鑑定報告書、96年11月22日草療精字
    第0000000000號函附卷可稽（見原審卷第22至25頁、本院更
    二審卷第31至33頁）。惟本案應一體適用修正後刑法即現行
    刑法之規定，已如前述。而依現行刑法第91條之1第1項規定
    「犯第221條至第227條……之罪，而有下列情形之一者，得令
    入相當處所，施以強制治療。一、徒刑執行期滿前，於接受
    輔導或治療後，經鑑定、評估，認有再犯之危險者；二、依
    其他法律規定，於接受身心治療或輔導教育後，經鑑定、評
    估，認有再犯之危險者」。已由刑前治療改為刑後治療。故
    須待被告徒刑執行期滿前，於接受輔導或治療後，經鑑定、
    評估，認有再犯之危險，始得令入相當處所，施以強制治療
    ，附此敘明。
四、公訴意旨另以：被告自88年9月間某日起至89年12月9日案發
    時止，除對Ａ女有上開兩次加重強制性交之犯行外，期間亦
    基於概括犯意又對Ａ女多次為加重強制性交之犯行，因認被
    告此部分另涉犯有刑法第222條第1項第 3款之加重強制性交
    之罪嫌云云。按犯罪事實應依證據認定之，無證據不得認定
    犯罪事實；又不能證明被告犯罪者，應諭知無罪之判決，刑
    事訴訟法第154條第2項、第301條第1項分別定有明文。次按
    事實之認定，應憑證據，所謂證據，須適於為被告犯罪事實
    之證明者，始得採為斷罪資料，如未能發現相當證據，或證
    據不足以證明，自不能以推測或擬制之方法以為裁判基礎；
    又認定不利於被告之事實，須依積極證據，苟積極證據不足
    為不利於被告事實之認定時，即應為有利於被告之認定，更
    不必有何有利之證據，最高法院53年臺上字第2750號、30年
    上字第816號 、40年臺上字第86號分別著有判例可資參照。
    另認定犯罪事實應依證據，為刑事訴訟法所明定，故被告否
    認犯罪事實所持之辯解，縱屬不能成立，仍非有積極證據足
    以證明其犯罪行為，不能遽為有罪之認定，此最高法院30年
    上字第1831號亦著有判例。再無論直接證據或間接證據，其
    為訴訟上之證明，須於通常一般之人均不致有所懷疑，而得
    確信為真實之程度者，始得據為有罪之認定。告訴人之指訴
    ，既係以使被告受有罪之判決為目的，從而，不得以告訴人
    之指訴作為認定被告犯罪事實之主要證據，仍應調查其他必
    要之證據，以察與事實是否相符。被害人之陳述如無瑕疵，
    且就其他方面調查又與事實相符，固足採為科刑之基礎，倘
    其陳述尚有瑕疵，則在究明前，自難遽採為被告有罪之根據
    ，最高法院亦著有61年臺上字第3099號判例可資參照。又刑
    事訴訟法第161條第1項規定：檢察官就被告犯罪事實，應負
    舉證責任，並指出證明之方法。因此，檢察官對於起訴之犯
    罪事實，應負提出證據及說服之實質舉證責任。倘其所提出
    之證據，不足為被告有罪之積極證明，或其指出證明之方法
    ，無從說服法院以形成被告有罪之心證，基於無罪推定之原
    則，自應為被告無罪判決之諭知（最高法院著有92年臺上字
    第128號判例要旨參照） 。經訊據被告則堅詞否認有為此部
    分加重強制性交之犯行，並辯稱：伊沒有對Ａ女為性交行為
    等語。本院查：有關此部分Ａ女之指述並未有具體之犯罪時
    間可資認定，本院復查無其他積極確切之證據足資證明，此
    部分之犯行尚屬不能證明，惟公訴人認此部分與上開經本院
    論罪科刑有罪之部分，有修正刪除前連續犯之裁判上一罪關
    係，爰不另為無罪之諭知，併此敘明。
據上論斷，應依刑事訴訟法第369條第1項前段、第364條、第299
條第1項前段，刑法第2條第1項但書、第222條第1項第3款、第51
條第5款，判決如主文。
本案經檢察官李月治到庭執行職務。
中　　華　　民　　國　　98　　年　　10　　月　　6 　　日
              刑事第四庭　審判長法　官　洪  耀  宗
                                法　官　劉  登  俊
                                法　官　許  文  碩
以上正本證明與原本無異。
如不服本判決應於收受送達後十日內向本院提出上訴狀，其未敘
述上訴之理由者並得於提起上訴後十日內向本院補提理由書（均
須按他造當事人之人數附繕本）「切勿逕送上級法院」。

                                書記官  郭  蕙  瑜

中　　華　　民　　國　　98　　年　　10　　月　　6 　　日